【裁判字號】    98,簡,37
【裁判日期】    980929
【裁判案由】    食品衛生管理法
【裁判全文】
臺北高等行政法院判決
                                        98年度簡字第37號
                              .
原      告  洪振原即黑雞餐盒食品廠
被      告  桃園縣政府
代  表  人  甲○○代理縣長）.
訴訟代理人  乙○○
            丙○○
上列當事人間因食品衛生管理法事件，原告不服行政院衛生署中
華民國97年12月1 日衛署訴字第0970044539號訴願決定，提起行
政訴訟。本院判決如下：
    主      文
原告之訴駁回。
訴訟費用由原告負擔。
    事實及理由
一、程序事項：
    (一)本件被告代表人原為朱立倫，訴訟中變更為甲○○，業據
      被告新任代表人甲○○提出承受訴訟狀聲明承受訴訟，核
      無不合，應予准許。
    (二)原告經合法通知，未於言詞辯論期日到場，核無行政訴訟
      法第218 條準用民事訴訟法第386 條各款所列情形，爰併
      準用民事訴訟法第385 條第1 項前段規定，依被告之聲請
      ，由其一造辯論而為判決。
二、事實概要：
    被告所屬衛生局於民國（下同）97年3 月18日派員至原告以
    獨資商號經營之黑雞餐盒食品廠抽驗「蜜蘿蔔」產品（下稱
    系爭產品），檢出苯甲酸2.254g/kg ，與規定不符（衛生標
    準0.6g/kg 以下），經被告所屬衛生局約談，原告委託吳秀
    卿於97年5 月9 日到場表示系爭產品是同年3 月份向桃園市
    ○○路284 號永和市場林志成（聯絡電話：00-0000000）訂
    購，市場買賣並沒有進貨證明可佐證，該局乃於同年7 月11
    日約談林陳金盞（00-0000000電話用戶人，林志成之母親）
    前往說明，其表示與原告已1 年多沒生意往來，系爭產品非
    其販售。嗣經被告所屬衛生局於同年7 月24日、8 月6 日及
    8 月21日多次約談原告，均因故未出席，也未能提供相關購
    買證明，被告乃以原告違反食品衛生管理法第12條規定，依
    同法第35條規定，於97年8 月28日以府衛食字第0970009980
    號行政裁處書（下稱原處分）處原告罰鍰新臺幣（下同）3
    萬元。原告不服，提起訴願，並提出林志成開立之請款單據
    、通聯紀錄及通話錄音做為購買之證明，經訴願機關以上開
    資料無法證明系爭產品係向林志成購買而駁回其訴願，原告
    遂提起本件行政訴訟。
三、本件原告起訴主張：
    (一)被告於97年3 月18日派員至原告處抽驗系爭產品，檢出苯
      甲酸2.254g/kg ，與規定不符，經被告約談，原告委託吳
      秀卿於同年5 月9 日至該局表示系爭產品是在3 月份向永
      和市場攤商林志成（聯絡電話：00-0000000）訂購，於此
      可證明被告並無「拒絕、妨礙或規避本法所規定之抽查、
      抽驗、查扣、不能或不願提供不符合本法規定物品之來源
      ……」之情事。
    (二)被告單純以「本府約談林陳金盞……其否認販售案內產品
      給訴願人」之理由認為被告「不能或不願提供不符合本法
      規定物品之來源」，而逕自以原告為處分對象，於此實無
      理由。蓋因：訴外人林志成係於桃園市永和市場經營食品
      百貨為業，原告於遭被告稽查檢驗後隨即供出貨品來源，
      亦曾去電與林志成，林志成知悉後當然會為推諉，此乃人
      之常情。惟待原告供出貨品來源後，被告約談林志成之母
      林陳金盞後，竟直接採信林陳金盞之說詞，而未至林志成
      及林陳金盞營業處所為稽查採證，逕自處分原告，顯屬率
      斷。
    (三)又林陳金盞稱「蜜羅蔔不是我販售的……與原告已經1 年
      多沒生意往來」云云，姑且不論系爭產品是否為林志成及
      林陳金盞所販售，原告為證明林陳金盞說謊，並證明原告
      確實與林志成及林陳金盞有生意上往來，是而檢附原告與
      林志成及林陳金盞間之通聯記錄，於該證物中可知：原告
      分別於96年12月11日、96年12月30日、97年1 月12日以父
      親洪懋榮名義申請之0000000000之行動電話撥打給林志成
      及林陳金盞之00-0000000家用電話；又另以00-0000000之
      家用電話，分別於96年12月11日、96年12月30日、96年12
      月3 日、97年1 月15日、97年1 月16日、97 年2月27日、
      97年2 月28日、97年3 月11日撥打給林志成及林陳金盞之
      00-0000000家用電話，因原告與渠等間並無交情僅有生意
      上之往來，其用意乃係向林志成及林陳金盞訂購貨物，於
      此可證明原告與林志成及林陳金盞間確實有生意上之往來
      ，亦可證明林陳金盞說謊，對其販售之商品為推諉責任。
      被告疏漏此項證據並為不採，忽視對原告有利之證據，被
      告逕為處分難謂無瑕疵。
    (四)再者，原告堅稱系爭產品非自行產製，該貨源係向永和市
      場攤商林志成購買，均為現金買賣，並未每筆購買皆開立
      單據，並提供估價單、與電話號碼00-0000000之電話通聯
      記錄影本及通話錄音帶乙捲供參酌，訴願機關逕以「惟查
      該估價單上並未記載買賣雙方之姓名，亦無任何簽名或蓋
      章，無從證明係由何人出具及與訴願人之買賣關係，電話
      通聯記錄及通話錄音帶內容也無法證明系爭蜜蘿蔔係向林
      志成購買…」為由而認定被告係依法處分。然本件原告係
      獨資經營便當業，一般買賣往來皆以「便宜行事」，對於
      買賣之估價單據僅係供記帳之用，俾利核對盈虧，並無嚴
      格之會計制度，此乃合乎常理亦屬人之常情，詎料被告之
      處分理由竟然如不食肉糜之人，顯然違背人民之法感情，
      而忽視原告所提出之有利證據，速斷率然。
    (五)最高行政法院75年判字第309 號判例要旨謂：行政罰與刑
      罰之構成要件雖有不同，而刑事判決與行政處分，亦原可
      各自認定事實，惟認定事實須憑證據，倘無證據足資認定
      有堪以構成行政罰或刑罰要件之事實存在，即不得僅以推
      測之詞予人處罰，則為二者所應一致。依照上揭判例可知
      ，行政機關於認定事實時須憑證據，倘無證據足資認定有
      堪以構成行政罰或刑罰要件之事實存在，即不得僅以推測
      之詞予人處罰。
    (六)綜上所述，原處分及訴願決定適用法律顯然錯誤之情形甚
      為明確，為此提起本件訴訟，並聲明求為判決：訴願決定
      及原處分均撤銷。
四、被告則以：
    原告經營之黑雞餐盒食品廠抽驗系爭產品與規定不符，經被
    告所屬衛生局依原告所稱來源約談林陳金盞後，林陳金盞否
    認系爭產品為其販售予原告，並稱與原告已1 年多無生意往
    來，被告乃再於97年7 月24日、8 月6 日、8 月21日多次約
    談原告，原告均因故未出席也未能提供相關購買證明，故原
    告於被告依法裁處前，確實未能提具系爭產品來源證明。原
    告於訴願程序中雖提供估價單、電話通聯紀錄影本及通話錄
    音帶乙捲，惟該估價單上並未記載買賣雙方之姓名，亦無任
    何簽名或蓋章，無從證明係由何人出具與原告之買賣關係等
    語，資為抗辯，並求為判決駁回原告之訴。
五、本院之判斷：
    (一)按「食品添加物之品名、規格及其使用範圍、限量標準，
      由中央主管機關定之。」「拒絕、妨礙或規避本法所規定
      之抽查、抽驗、查扣、不能或不願提供不符合本法規定物
      品之來源或經命暫停作業而不遵行者，處3 萬元以上15萬
      元以下罰鍰；情節重大或1 年內再次違反者，並得廢止其
      營業或工廠登記證照。」分別為食品衛生管理法第12條及
      第35條所明定。行政院衛生署依食品衛生管理法第12條之
      授權，訂立「食品添加物使用範圍及限量暨規格標準」，
      其第2 條規定：「各類食品添加物之品名、使用範圍及限
      量，應符合附表一之規定，非表列之食品品項，不得使用
      各該食品添加物。」而依附表一所載，第(一)類防腐劑編號
      8 之「苯甲酸」可使用於烏魚子、魚貝類乾製品、碳酸飲
      料、不含碳酸飲料、醬菜類、豆皮豆乾類、醃漬蔬菜；用
      量以Benzoic Acid為0.6g/kg 以下。
    (二)查本件原告所購買並供其販售之餐盒使用之系爭產品，經
      被告所屬衛生局於97年3 月18日抽驗結果，檢出苯甲酸2.
      254g/kg ，與規定不符（衛生標準0.6g/kg 以下），為兩
      造所不爭執，並有檢驗結果報告在卷可稽。原告雖委託其
      母吳秀卿於97年5 月9 日至被告所屬衛生局陳稱：「本廠
      為盒餐工廠，案內產品非本廠製作，是在3 月份向永和市
      場林志成（桃園市○○路284 號、聯絡電話：00-0000000
      ）訂購，林志成先生委託司機載貨到本人菜車，市場買賣
      並沒有進貨證明可佐證，本廠確定案內產品是向林志成先
      生購買」等語，並提出自行書立載有「本人吳秀卿（黑雞
      餐盒食品廠）在3 月初確實向桃園市永和市○○○路284
      號志成0000000 所購買蜜汁蘿蔔5 箱無誤」之字條（見原
      處分卷第10頁、第11頁），惟食品衛生管理法第1 條已揭
      櫫該法制訂之目的在於管理食品衛生安全及品質，以維護
      國民健康，因此第35條規定對於不能或不願提供不符合該
      法規定物品之來源者課處罰鍰，即係在課與販售不符合規
      定物品之業者確實提供產品來源或交易證明之義務，俾利
      主管機關進行後續之源頭追蹤，防止不合格產品之產製者
      繼續產製販售，危害消費者飲食安全，以達維護國民健康
      之目的。準此，原告依食品衛生管理法第35條規定，就系
      爭不合格產品所應提供之物品來源應係確實之來源證明或
      交易憑證，而非單純之訊息，是被告認原告於上開訪談時
      所為之陳述及提出自行書立之字條均非屬系爭產品之來源
      證明文件，洵非無據。
    (三)再被告所屬衛生局依原告所言約談00-0000000電話用戶人
      即林志成之母林陳金盞，已據林陳金盞否認系爭產品為其
      所販售，有林陳金盞之約談筆錄在原處分卷第17頁可參；
      嗣被告以林陳金盞否認與原告有生意往來，認原告有再為
      說明必要，分別以97年7 月17日桃衛食字第0970009666號
      、97年7 月29日桃衛食字第0970009766號、97年8 月15日
      桃衛食字第0970009913號函通原告於97年7 月24日、8 月
      6 日及8 月21日前往說明，並敘明若無故拒絕前來說明，
      將逕行依法處理，惟原告均未出席，亦未提供相關來源證
      明或交易憑證，復有被告上開函文及送達回證在卷足憑。
      本件原告於被告依法裁處前，既未能提供系爭產品來源證
      明，於法定義務即有違反，從而被告以原告違反食品衛生
      管理法第12條規定，依同法第35條規定，處原告法定最低
      額3 萬元罰鍰，於法並無違誤。
    (四)又原告於提起訴願後，雖補提估價單、通聯紀錄及通話錄
      音做為購買之證明，惟該估價單並無買賣雙方之記載，亦
      未蓋有任何章戳，無從判別買賣雙方之身分，且出具日期
      為96年11月13日，與原告所稱系爭產品係於97年3 月份向
      林志成買受，時間亦不相符，況其所載品名項目亦無蜜蘿
      蔔乙項，至通聯紀錄則僅能證明原告與林志成有多次通話
      之事實，均不足以證明系爭產品係向林志成購買，自難認
      原告已提供來源證明。
六、綜上所述，原告所訴各節，均非可採，被告以原告違反食品
    衛生管理法第12條規定，依同法第35條規定，處原告3 萬元
    罰鍰，並無違誤。訴願決定遞予維持，並就原處分逕以原告
    獨資經營之黑雞餐盒食品廠為受處分人，未於該商號前冠以
    負責人即原告姓名乙節予以指正，亦無不合，原告徒執前詞
    ，訴請撤銷，為無理由，應予駁回。
七、本件事證已臻明確，兩造其餘主張、陳述及所提之證據，經
    審酌後，認均與本件判決結果不生影響，故不逐一論述，併
    此敘明。
據上論結，本件原告之訴為無理由，依行政訴訟法第98條第1 項
前段，判決如主文。
中    華    民    國    98    年     9    月   29     日
                  臺北高等行政法院第五庭
                                      法  官  程  怡  怡
上為正本係照原本作成。
本件以訴訟事件所涉及之法律見解具有原則性者為限，始得於本
判決送達後20日內向本院提出上訴狀並表明上訴理由，如已於本
判決宣示後送達前提起上訴者，應於判決送達後20日內補具上訴
理由（均按他造人數附繕本），且經最高行政法院許可後方得上
訴。
中    華    民    國    98    年     9    月   30     日
                                      書記官  張  正  清


司法院資訊處製作；財團法人民間司法改革基金會備份。
